臺灣高等法院臺中分院刑事裁定　
111年度毒抗字第1117號
抗  告  人  
即  被  告  謝佳呈
上列抗告人因違反毒品危害防制條例案件，經檢察官聲請觀察、
勒戒（聲請案號：臺灣苗栗地方檢察署111年度聲觀字第456號、
111年度毒偵字第1306號），不服臺灣苗栗地方法院中華民國111
年10月26日裁定（111年度毒聲字第515號），提起抗告，本院裁
定如下：
    主  文
抗告駁回。
    理  由
一、抗告人即被告謝佳呈（下稱被告）抗告意旨略以：被告於偵
    查中業以刑事聲請戒癮治療狀坦承本案施用第二級毒品甲基
    安非他命之全部犯行，被告雖非施用毒品初犯，惟參前案紀
    錄表可知被告前經裁定送觀察、勒戒及不起訴處分確定已距
    今長達近10年，其間均無再犯，亦無戒癮治療認定標準第2
    條第2項各款所列不適合為附命完成戒癮治療之緩起訴處分
    情事。再者，被告因傾聞毒咖啡可以紓壓、提神，方一時失
    慮，誤觸法網，本案確屬「單次性」施用毒品；被告於案發
    後，著實後悔萬分，深知自身行為實屬不該，已自行於民國
    111年10月12、26日至大千醫療社團法人南勢醫院完成戒癮
    療程初診評估2次，後續尚有療程，顯見被告自身亦有強列
    戒除毒癮之動機、意願及決心，並深刻理解施用毒品本質上
    係屬戕害自身健康之行為，凡此均足徵本案被告確有進行戒
    癮治療之可能並有全程配合戒癮治療程序之意願，被告已正
    視己過並知所悔悟，加以被告背負「更生人」身分力爭上游
    經營公司從事精密科技園區工程施作，一切得來不易；且被
    告除為公司上下員工之經濟支柱外，亦須撫養均已高齡70餘
    歲且多病之雙親，家中經濟全仰賴被告一肩扛起之家庭經濟
    狀況；倘逕將被告送至勒戒所勒戒2月，將致被告工作中斷
    ，家中經濟失之所怙，亦令年邁雙親憂心不已，兼之被告並
    非長期施用多種毒品而無法自行戒癮治療之人，且已自費前
    往大千醫療社團法人南勢醫院進行藥癮戒治療程，足認被告
    並無任何成癮之可能，理應以社區醫療處遇替代監禁式治療
    ，方屬的論，實無再行將被告送至勒戒所觀察勒戒，浪費國
    家資源之必要，詎原檢察官於偵查中完全未就被告接受戒癮
    治療之意願或完成戒癮治療之意願或完成戒癮治療應遵守事
    項為任何徵詢或說明，聲請書亦未敘明其裁量選擇聲請觀察
    、勒戒之具體理由，無從得知捨緩起訴之戒癮治療而擇定聲
    請法院裁准觀察、勒戒之考量基礎，能否謂已為合義務性裁
    量，而無裁量怠惰之情事，顯非無疑。而原審於裁定前，亦
    未給予被告就是否觀察、勒戒或有無過度依賴而無法自行戒
    除或有無其他替代措施，且未就被告接受戒癮治療之意願或
    完成戒癮治療應遵守事項之能力等為任何徵詢或說明或給予
    陳述意見之機會，顯有漏未斟酌個案具體情節，而為合義務
    性裁量之違誤，其未以社區醫療處遇替代監禁式治療，自非
    可採。是請求准予撤銷原裁定，並駁回檢察官對本案觀察勒
    戒之聲請云云。
二、按毒品危害防制條例乃認施用毒品者具「病患性犯人」之特
    質，應首重於醫療之處置，乃就初犯者規定先施以觀察、勒
    戒、強制戒治程序及增訂檢察官得為附命完成戒癮治療之緩
    起訴處分，而使其得以社區處遇方式進行戒癮治療（第24條
    參照）等多元處遇，以達有效之治療，而究採機構或社區處
    遇方式，則賦予檢察官裁量權，與聲請觀察、勒戒應經法院
    裁定不同（第20條第1項參照）。是檢察官對於採行「緩起
    訴處分之戒癮治療」，或「聲請觀察、勒戒」雖有裁量權，
    仍具接受司法審查之可能性，法院原則上應尊重檢察官職權
    之行使，僅就檢察官之判斷有違背法令、事實認定有誤或其
    他裁量重大明顯瑕疵等事項，予以有限之低密度審查；而所
    謂低密度審查，係原則上應尊重檢察官裁量時之判斷餘地，
    法院於認定檢察官之裁量有無重大明顯瑕疵時，須從現行整
    體法秩序對被告初犯施用毒品罪，是否適合給予觀察、勒戒
    或緩起訴戒癮治療之相關衡量標準決之。就此，行政院依同
    條例第24條第4項之授權，訂定「毒品戒癮治療實施辦法及
    完成治療認定標準」(下稱「認定標準」)，其中第2條第2項
    明定：「被告有下列情事之一時，不適合為附命完成戒癮治
    療之緩起訴處分。但無礙其完成戒癮治療之期程者，不在此
    限：一、緩起訴處分前，因故意犯他罪，經檢察官提起公訴
    或判決有罪確定。二、緩起訴處分前，另案撤銷假釋，等待
    入監服刑。三、緩起訴處分前，另案羈押或執行有期徒刑。
    」是施用第一、二級毒品之被告，除具認定標準第2條第2項
    各款所定事由，且有礙其完成戒癮治療之期程者外，檢察官
    仍應審酌被告是否適合為附命完成戒癮治療之緩起訴處分；
    檢察官雖非「應」受該認定標準之拘束，但如裁量結果與該
    標準有違，自需有更充分之理由，以供司法審查、確認其裁
    量有無重大明顯瑕疵；此外，檢察官是否為緩起訴處分，應
    參酌「刑法第57條所列事項（按如第4款犯罪行為人之生活
    狀況、第5款之品行等）及公共利益之維護」（刑事訴訟法
    第253條之1第1項參照）。是所謂檢察官之裁量具有重大明
    顯之瑕疵，係就裁量決定之程序加以形式上觀察，是否有擅
    斷、恣意或濫權等明顯不當之情事，實體上則應檢視法定要
    件與個案事實有無欠缺合理關聯性或所為之裁量有無超越法
    律授權範圍等（最高法院107年度台抗字第1147號、第404號
    裁定意旨參照）。從而檢察官已依法審酌上述要件，無論係
    聲請觀察、勒戒或是決定給予緩起訴附帶戒癮治療之處分，
    均難謂其無合義務性之裁量。
三、經查：
  ㈠被告於111年5月2日下午4時46分為警採尿時起回溯96小時內
    之某時許，基於施用第二級毒品之犯意，於臺灣地區不詳地
    點，以不詳方式，施用第二級毒品甲基安非他命1次之犯行
    ，為被告所否認，並於警詢時辯稱：其不清楚尿液為何呈毒
    品陽性反應，五一勞動節前3天，其都有去苗栗市星光大道K
    TV，最後一次是111年5月2日上午7時30分許，那時候 其去
    朋友的包廂裡面，聞到很奇怪的煙味，那時侯覺得怪怪的，
    可能是毒品，所以其很快就離開，可能因此還是被驗到陽性
    反應云云（見臺灣桃園地方檢察署111年度偵字第3332號卷
    第14頁反面）；再於偵查中辯稱：其很久沒有用毒品了，其
    於111年5月2日上午7時30分在苗栗新光大道KTV，當時去朋
    友包廂聞到奇怪味道，其覺得可能是毒品，所以其認為應該
    是當時有吸到毒品，尿液才呈現陽性反應云云（見臺灣桃園
    地方檢察署111年度偵字第3332號卷第47頁），繼於偵查中
    辯稱：攜帶之第三級毒品是網路買來的；其對驗尿報告沒有
    意見；在員警採尿前並無施用第二級毒品甲基安非他命，其
    不知道為何會呈現這麼高的數值，其沒有辦法提供查證誰在
    包廂內施用毒品云云（見臺灣苗栗地方檢察署111年度毒偵
    字第1306號卷第14頁正反面）。惟就毒品檢驗學上之常規，
    尿液中含毒品成分反應所使用之檢驗方法，對於受檢驗者是
    否確有施用毒品行為之判斷，在檢驗學常規上恆有絕對之影
    響。其以酵素免疫分析或薄層定性分析等方式為初步篩檢者
    ，因具有相當程度偽陽性之可能，如另以氣（液）相層析、
    質譜分析等較具公信力之儀器為交叉確認，因出現偽陽性反
    應之機率極低，核足據為對涉嫌人不利之認定。再初步檢驗
    結果在閾值以上或有疑義之尿液檢體，應再以氣相或液相層
    析質譜分析方法進行確認檢驗；確認檢驗結果在下列閾值以
    上者，應判定為陽性：㈠安非他命類藥物：㈡甲基安非他命：
    甲基安非他命500ng/mL，且其代謝物安非他命之濃度在100n
    g/mL以上，濫用藥物尿液檢驗作業準則第18條第1項第1款第
    2目定有明文。又依美國NIDA monograph 167報告資料，濫
    用藥物一般尿液中檢出時間，甲基安非他命（閾值500ng/mL
    ）介於2-4天，有行政院衛生署管制藥品管理局（已改制為
    衛生福利部食品藥物管理署，下稱食藥署）97年7月1日管檢
    字第0970006063號函在卷可稽。且被告於111年5月2日下午4
    時46分許為警採尿送驗，經台灣檢驗科技股份有限公司以EI
    A酵素免疫分析法初步檢驗結果呈安非他命類陽性反應後，
    再以GC/MS氣相層析／質譜儀法確認檢驗結果呈甲基安非他命
    濃度112,935ng/mL（可檢出最低濃度為80ng/mL）、安非他
    命濃度10,064ng/mL（可檢出最低濃度為40ng/mL）之反應一
    節，有該公司濫用藥物實驗室（台北）濫用藥物檢驗報告（
    報告編號：UL/2022/00000000號、檢體編號：111F-154號）
    、桃園市○○○○○○鎮○○○○○○○○○○○○○號對照表、檢體紀錄表、
    勘察採證同意書在卷可稽（見臺灣桃園地方檢察署111年度
    毒偵字第3332號卷第32至34、49頁），且送驗尿液確係被告
    排放、封緘一節，業據其陳明在卷。是被告送驗尿液中所含
    甲基安非他命及安非他命濃度數值，已逾閾值即濫用藥物尿
    液檢驗作業準則之判定標準，足認確呈甲基安非他命陽性反
    應無訛。被告確有於111年5月2日下午4時46分為警採尿時起
    回溯4日即96小時內之某時許，在臺灣地區不詳地點，以不
    詳方式，施用第二級毒品甲基安非他命之事實。又因共處一
    室吸入他人施用甲基安非他命產生之殘存煙霧或施用者吐出
    之空氣（二手煙）是否會造成尿液檢出甲基安非他命，目前
    並無相關文獻可供參考，依常理判斷，若與吸食甲基安非他
    命者共處一室，其吸入二手煙之影響程度，與空間大小、密
    閉性、吸入之濃度多寡及吸入時間長短等因素有關，又縱然
    吸入二手煙之尿液可檢出甲基安非他命，其可檢出之濃度與
    吸收劑量、頻率、尿液採集時間點、個人體質與代謝狀況等
    因素有關，因個案而異，但其濃度亦應遠低於共處一室之施
    用者，因吸入殘存煙霧或施用者吐出之空氣，導致驗出被告
    尿液中甲基安非他命濃度大於2,000ng/mL的可能性較低，有
    食藥署96年6月25日管檢字第0960006316號函在卷可稽。被
    告於111年5月2日下午4時46分許為警採集之尿液送驗結果呈
    甲基安非他命濃度112,93ng/mL乙節，業如前述，顯高於2,0
    00ng/mL，自難認係因吸入他人施用甲基安非他命產生之二
    手煙所致。原審依上開採尿鑑定結果認定被告確有施用第二
    級毒品之事實，且被告前因施用毒品案件，於102年12月26
    日觀察勒戒執行完畢後，3年後再犯同條例第10條之本案，
    有臺灣高等法院被告前案紀錄表在卷可參。從而，依檢察官
    聲請，並依毒品危害防制條例第20條第3項、第1項規定，裁
    定將被告送勒戒處所觀察、勒戒，核其認事用法，並無違誤
    。
  ㈡被告雖執前詞提起抗告，惟查：
　⒈按97年4月30日修正公布之毒品危害防制條例第24條第1項，
    採行「觀察勒戒」與「緩起訴之戒癮治療」並行之雙軌模式
    ；上開立法政策既係以併行之雙軌模式，應認有賦與檢察官
    依裁量行使之職權，而檢察官是否給予施用毒品者為附命完
    成戒癮治療之緩起訴處分，自得本於毒品危害防制條例第24
    條之規定及立法目的，依行政院所頒之「毒品戒癮治療實施
    辦法及完成治療認定標準」，選擇實施對象、內容、方式與
    執行之醫療機構，妥為斟酌、裁量，始予決定，而其裁量之
    結果如認適於為緩起訴處分者，固須於緩起訴處分中說明其
    判斷之依據，但如認為應向法院聲請觀察、勒戒者，因係適
    用原則而非例外，自無需贅餘交代不適於為緩起訴處分之理
    由，法院原則上應尊重檢察官職權之行使，僅就檢察官之判
    斷有違背法令、事實認定有誤或其裁量有重大明顯瑕疵等事
    項為有限度之低密度審查（最高法院103年度台上字第2464
    號號判決意旨、臺灣高等法院暨所屬法院106年法律座談會
    研討結論意旨參照）。是本案檢察官是否聲請裁定觀察、勒
    戒，或緩起訴附帶戒癮治療之處分，此乃檢察官裁量權限，
    除檢察官之裁量具有擅斷、恣意或濫權等重大明顯瑕疵之不
    當情事，法院始得介入審查外，均應尊重法律所賦予檢察官
    之裁量權。本案檢察官既係適用毒品戒癮原則，向法院聲請
    觀察、勒戒，自無需贅餘交代不適於為緩起訴處分之理由，
    抗告意旨以檢察官未敘明裁量選擇聲請觀察、勒戒之具體理
    由，而認檢察官有裁量怠惰之情事云云，自無足採。
　⒉又毒品危害防制條例所規定之觀察、勒戒規定，係針對受處
    分人將來之危險所為預防、矯正措施之保安處分，目的係為
    斷絕施用毒品者之身癮及心癮，核與刑罰執行之目的不同，
    並屬強制規定，除於毒品危害防制條例第21條第1項所稱犯
    同條例第10條之罪者，於犯罪未發覺前，自動向衛生福利部
    指定之醫療機構請求治療，醫療機構免將請求治療者送法院
    或檢察機關之情形外，只要違反同條例第10條之規定者，檢
    察官依同條例第20條規定向法院提出聲請裁定令入勒戒處所
    觀察、勒戒者，法院即應就檢察官聲請裁定觀察、勒戒之內
    容，審酌有無理由而為准駁之裁定，並僅得依法裁定令入勒
    戒處所執行觀察、勒戒，以查其是否仍有施用毒品傾向，並
    據以幫助受處分人徹底戒毒之方法，尚無自由斟酌以其他方
    式替代或得以其他原因免予執行之權。查本案被告雖辯稱其
    於111年10月12、26日向醫療院所請求戒癮治療云云，縱令
    屬實，然其本件施用第二級毒品之犯行，早於111年5月2日
    即為警查獲，此觀之桃園市政府警察局平鎮分局刑事案件報
    告書自明（見臺灣桃園地方檢察署111年度偵字第3332號卷
    第2至3頁），核與毒品危害防制條例第21條第1項之規定不
    符，則檢察官依職權向法院聲請觀察、勒戒，除檢察官之判
    斷有違背法令、事實認定有誤或其裁量有重大明顯瑕疵等事
    項外，法院即應就檢察官聲請裁定觀察、勒戒之內容，審酌
    有無理由而為准駁之裁定，尚無自由斟酌以其他方式替代或
    得以其他原因免予執行之權。抗告意旨主張被告已深知悔悟
    ，並自行至醫院完成戒癮治療評估，認其應以社區醫療處遇
    替代監禁式治療云云，自無理由。
　⒊再抗告意旨認檢察官偵查中未就被告接受戒癮治療之意願或
    完成戒癮治療應遵守事項之能力等為任何徵詢或說明或給予
    陳述意見之機會，指摘檢察官裁量怠惰云云。然查，臺灣桃
    園地方檢察署檢察官於111年5月2日偵訊時，已就本件施用
    毒品案件詢問被告是否有其他陳述，經其回答「沒有」等語
    （見臺灣桃園地方檢察署111年度偵字第3332號卷第47頁反
    面）；嗣復經臺灣苗栗地方檢察署檢察事務官於111年9月22
    日偵詢時，亦就本件施用毒品案件詢問被告是否有其他陳述
    ，經其回答「我現在養很多工人，父母親怎麼辦」等語（見
    臺灣苗栗地方檢察署111年度毒偵字第1306號第14頁反面）
    。是縱本案聲請檢察官未能就緩起訴附帶戒癮治療一事詢問
    被告，然被告於偵查中已有2度得以當庭補充說明，自難以
    此遽認未有給予被告陳述意見之機會，或其裁量有任何瑕疵
    等情。另本案係因員警在「TWITTER」交友軟體執行網路巡
    邏，被告先以暱稱「董勾毛」與喬裝員警所使用暱稱「白衣
    天使」接洽後，再變更以「LINE」通訊軟體暱稱「雨中佳呈
    」與喬裝員警所使用之暱稱「雅馨」聯繫，被告在該通訊軟
    體邀約喬裝之員警一同施用毒品，經員警於111年5月2日14
    時許，在桃園市平鎮區南豐路與被告碰面後，出示警察身分
    ，而於上開時地當場拘捕被告，並扣得一包毒品咖啡包，併
    經警徵得被告同意，於同日16時46分許採集其尿液送驗後，
    結果呈安非他命及甲基安非他命陽性反應，而查悉上情，有
    員警職務報告、「LINE」聊天紀錄、「TWITTER」軟體對話
    譯文、押押筆錄、扣押物品目錄表、對話翻拍畫面、查獲現
    場照片等在卷可佐（見臺灣桃園地方檢察署111年度偵字第3
    332號卷第22至28頁、第36至39頁反面），堪認被告除本件
    施用第二級毒品甲基安非他命之犯行，尚且透過網路交友網
    站尋找共同施用毒品咖啡包之人，顯見其接觸毒品非僅係單
    次偶一為之。又被告前因施用毒品案件，於102年12月26日
    觀察、勒戒執行完畢釋放後，復於105年間，先後因施用第
    二級毒品案件，經法院分別判決處有期徒刑3月、5月確定，
    並經易科罰金執行完畢在案，有臺灣高等法院被告前案紀錄
    表在卷可憑，此與抗告意旨主張其於上開觀察勒戒後，長達
    近10年期間均無再犯等情並不相符。則揆諸前開說明，檢察
    官依職權向法院聲請觀察、勒戒，而未就被告接受戒癮治療
    之意願或完成戒癮治療應遵守事項之能力等為任何徵詢或說
    明或另給予陳述意見之機會，尚難認檢察官有何裁量怠惰之
    情事，原法院依檢察官之聲請裁定令被告入勒戒處所觀察、
    勒戒，亦難謂有未盡合義務性裁量等情，抗告意旨所執上開
    情詞，均屬無據。
　⒋至被告所提個人工作、家庭事由，縱屬非虛，惟此均非法定
    免除送觀察、勒戒之事由，顯與被告是否應裁定令入勒戒處
    所觀察、勒戒之判斷無涉，且揆諸前開說明，觀察、勒戒旨
    在幫助施用毒品者戒除毒癮，用以矯治、預防行為人再犯，
    當無因行為人之個人工作、家庭因素而免予執行之理。是被
    告此部分所指，亦難認係適法之抗告理由。
四、綜上所述，原審裁定認被告施用第二級毒品甲基安非他命，
    而犯毒品危害防制條例第10條第2項之罪，事證明確，且被
    告距最近1次觀察、勒戒執行完畢釋放已逾3年，有臺灣高等
    法院被告前案紀錄表附卷可稽，因認檢察官之聲請為正當，
    依毒品危害防制條例第20條第3項、第1項規定，裁定令被告
    入勒戒處所觀察、勒戒，核其認事用法，均無不合。抗告意
    旨所執上開情詞，尚屬無據，其抗告為無理由，應予駁回。
五、依刑事訴訟法第412條，裁定如主文。
中　　華　　民　　國　　111 　年　　11　　月　　30　　日
            刑事第十二庭   審判長法　官　張  國  忠
                                 法　官  李  雅  俐
                                 法　官  陳      葳
上列正本證明與原本無異。
不得再抗告。
　　　　　　　　　　　　　     　書記官  蔡  皓  凡 

中　　華　　民　　國　　111 　年　　11　　月　　30　　日